【裁判字號】    89,易,2235
【裁判日期】    900712
【裁判案由】    詐欺
【裁判全文】
臺灣桃園地方法院刑事判決                        八十九年度易字第二二三五號
    公  訴  人  臺灣桃園地方法院檢察署檢察官
    被      告  乙○○
右列被告因詐欺案件，經檢察官提起公訴（八十九年度偵字第九○○六號），本院判
決如左：
    主  文
乙○○無罪。
    理  由
一、公訴意旨詳如附件起訴書所載。
二、按犯罪事實應依證據認定之，無證據不得推定其犯罪事實。不能證明被告犯罪者
    ，應諭知無罪之判決。且按認定不利於被告之事實，須依積極證據，茍積極證據
    不足為不利於被告事實之認定時，即應為有利於被告之認定，更不必有何有利之
    證據，故證據是否真實尚欠明顯，自難以擬制推測之方法，為其判斷之基礎。刑
    事訴訟法第一百五十四條、第三百零一條第一項及最高法院三十年上字第八一六
    號分別定有明文及著有判例；次按刑法第三百三十九條第一項詐欺罪之成立，須
    行為人主觀上出自為自己或第三人不法所有之意圖，及客觀上施用詐術使人將本
    人或第三人之物交付為其構成要件。而所謂以詐術使人交付財物，必須被詐欺人
    因其詐術而陷於錯誤，若其所用方法，不能認為詐術，亦不致使人陷於錯誤即與
    該罪之要件有間。又依積極証據足可証明行為人主觀上確有不法所有之意圖時，
    固得論以刑法第三百三十九條之詐欺罪相繩，惟行為人施詐時之意圖尚有存疑，
    且依調查證據之結果，復不足以認定行為人自始具有上述主觀犯罪構成要件，即
    不得遽以該罪論擬。至於民事債務當事人間未依債務本旨履行給付之情形，若非
    出於自始無意給付之詐欺行徑時，自不該當刑法第三百三十九第一項詐欺罪之構
    成要件。而刑事被告依法不負自證無罪之義務，故別無積極證據之情形下，自難
    以被告單純債務不履行狀態，推定被告自始即有不法所有之意圖而施行詐術。再
    以刑法上詐欺罪之立法意旨，係以禁止於經濟行為中使用不當之方法得利為規範
    目的，而經濟行為亦因其行為本質及類型，而於交易領域中有其特有之行為特性
    ，法律原則上固應保障交易主觀上之秩序，惟於具體案例中，亦應顧及行為人於
    交易之初交易雙方為交易行為時，是否有具體情事，足認其違背正當之經濟秩序
    ，而應予以制裁。否則，經濟行為本身原寓有不同程度之不確定性或交易風險，
    交易雙方本應自行估量其主、客觀情事及搜集相關資訊，以作為其判斷之參考。
    以借貸或民間金錢借貸互助會為例，交易之當事人本應自行考量對方之資格、能
    力、信用，及交易內容之投資報酬率、資金風險等等因素，除具上開違反詐欺罪
    之具體情事外，非謂當事人之一方有無法依約履行之情形，即應成立詐欺罪，否
    則刑事詐欺責任與民事債務不履行責任將失其分際，合先敘明。
三、訊據被告乙○○固坦承於民國八十八年（起訴書誤植為八十九年）四月三十日，
    至桃園縣大園鄉○○村○○街四七之五十號，向告訴人甲○○以新台幣（下同）
    六萬七千五百六十元之價格，分期付款之方式購買車牌號碼BYG-九一八號之三陽
    牌重型機車乙部（下稱上開機車），而僅給付頭期款五千元之事實，惟堅決否認
    有何詐欺取財之犯行，辯稱：伊係因上包公司未依約給付工程款，致伊無法給付
    工人工錢，一時週轉不靈，始無力支付與告訴人約定之分期車款，並將上開機車
    典當變現，伊實無詐騙告訴人之故意，且伊後來有給付第一期分期款五千六百三
    十元等語。
四、本件公訴意旨認被告乙○○涉有刑法第三百三十九條第一項之詐欺取財罪嫌，無
  非以告訴人甲○○於偵查中之指述、證人莊金標、邱顯川之證詞及卷附之分期購
    買約定書、切結書、機器腳踏車新領牌照登記書、當票、桃園縣桃園市幸福當鋪
    典押物品日報表為其論罪之依據。
五、告訴人甲○○雖於偵查中一再指述被告有右揭詐欺取財犯行，然查：
    （一）告訴人甲○○於本院調查程序中既陳稱：被告與朋友來買車，伊知道被告
          是做烤漆工作，生活狀況穩定，伊想分期付款，如收入穩定，應該沒有問
          題等語（見本院九十年六月二十八日訊問筆錄），足徵告訴人願出賣上開
          機車予被告，實係基於對被告工作生活狀況了解之信任，而非被告積極施
          以任何不實之詐術，是以要難因被告於事後未依約給付分期款，即認被告
          於購買上開機車之時，曾對告訴人施以詐術。
    （二）至證人莊金標、邱顯川之證詞及卷附之分期購買約定書、切結書、機器腳
          踏車新領牌照登記書、當票、桃園縣桃園市幸福當鋪典押物品日報表，僅
          能證明被告確有於右揭時、地向告訴人購買上開機車，且事後將上開機車
          典當等事實，乃無法據之認定被告自始即具有為自己不法所有之意圖無疑
          。
    （三）再佐以被告現就積欠告訴人之上開款項已全數清償完畢，及其事後主動與
          告訴人聯絡，要求延期，告訴人亦表同意，其並無逃避等情，業經告訴人
          於本院調查程序中陳稱在卷（見本院同上訊問筆錄），堪認被告應無惡意
          詐欺之故意，否則尚無於案發後即出面處理，且事後全數清償積欠款項之
          可能。據上，被告既未對告訴人施以任何詐術，則被告向告訴人購買上開
          機車之過程中，告訴人並無陷入錯誤之情。至被告雖事後未依約給付分期
          款，然此為被告事後是否應負民事上遲延給付或債務不履行責任之問題，
          要難因此認定被告於向告訴人購買上開機車時即具有詐欺之故意甚明。
    （四）綜上事證，被告前揭辯詞，洵非虛設，從而，被告事後未依約給付分期款
          之行為，依上揭說明，自與詐欺取財之構成要件不相符，再參以告訴人於
          本院調查程序中亦表示伊誤會被告詐欺，不想再追究，願意撤回告訴等情
          觀之，被告應無詐欺之故意，其雖未遵期給付分期款，亦僅係單純民事上
          債務不履行之問題，究難遽認其有何施用詐術之行為，更遑論有使告訴人
          陷於錯誤之情形發生，從而被告之行為，自與詐欺取財之犯罪構成要件不
          相符合。是以尚無法僅憑告訴人甲○○於偵查中之指述、證人莊金標、邱
          顯川之證詞及卷附之分期購買約定書、切結書、機器腳踏車新領牌照登記
          書、當票、桃園縣桃園市幸福當鋪典押物品日報表，即認定被告有上開詐
          欺取財之罪嫌。此外，本院復查無其他證據足資證明被告有詐欺取財之犯
          行。既不能證明被告犯罪，揆諸上揭刑事訴訟法之規定，依法應予諭知無
          罪之判決。
據上論斷，應依刑事訴訟法第三百零一條第一項，判決如主文。
本案經檢察官黃文明到庭執行職務。
中      華      民      國    九十    年      七      月      十二      日
                              臺灣桃園地方法院刑事第二庭
                                    法  官      王美玲
右正本證明與原本無異。
如不服本判決，應於判決送達後十日內向本院提出上訴狀( 應附繕本 )，上訴於
臺灣高等法院。
                                    書記官      賴玉真
中      華      民      國    九十    年      七      月      十三      日


司法院資訊處製作；財團法人民間司法改革基金會備份。
